臺灣彰化地方法院彰化簡易庭民事判決
109年度彰簡字第175號
原      告  財政部國有財產署中區分署

法定代理人  趙子賢  
訴訟代理人  吳榮昌律師
複  代理人  王聖凱律師
被      告  張世政  
            張政忠  
兼上二人之
訴訟代理人  張世勇  
上列當事人間請求給付補償金事件，本院於民國110年3月23日言
詞辯論終結，判決如下：
    主      文
被告張世政、張世勇、張正忠應共同給付原告新臺幣伍萬壹仟零
肆拾參元，及自民國一一○年三月二十四日起至清償日止，按週
年利率百分之五計算之利息。
被告張世勇應給付原告新臺幣玖仟陸佰參拾伍元，及自民國一一
○年三月二十四日起至清償日止，按週年利率百分之五計算之利
息。
原告其餘之訴駁回。
訴訟費用由被告負擔百分之十六，餘由原告負擔。
本判決第一項得假執行，但被告張世政、張世勇、張正忠如以新
臺幣伍萬壹仟零肆拾參元為原告預供擔保後，得免為假執行。
本判決第二項得假執行，但被告張世勇如以新臺幣玖仟陸佰參拾
伍元為原告預供擔保後，得免為假執行。
    事實及理由
一、原告主張：
（一）坐落於彰化縣○○市○○段000○00000○00000○00000地號土地(
      下稱608地號土地、609-1地號土地、609-2地號土地、610
      -1地號土地，下合稱系爭土地)為中華民國所有，由原告
      管理。
（二）608地號土地及609-2地號土地上之水泥地(即彰化縣彰化
      地政事務所民國109年9月28日彰土測字第2755號複丈成果
      圖【下稱附圖】編號B、D、H部分)與建物(即附圖編號C部
      分)原係由被告張世勇等三人之父親張貴枋所鋪設、搭建
      ，現已因被告父親張貴枋過世並經訴外人張貴枋之繼承人
      協議後，由被告張世勇、張世政、張政忠等三人繼承該事
      實上處分權；故就此部分無權占用608地號土地及609-2地
      號土地之使用補償金(608地號土地占用時間自81年8月1日
      起至110年2月28日止、系爭609-2地號土地占用時間自106
      年4月1日起至110年2月28日止)應由被告張世政等三人共
      同給付。
（三）又609-1地號土地及610-1地號土地上之工廠(即附圖編號F
      、K部分)之所有權人為被告張世勇單獨所有，故就此部分
      無權占用609-1地號土地及610-1地號土地之使用補償金(
      占用時間自106年4月1日起至110年2月28日止)應由被告張
      世勇單獨給付。　　
（四）被告就系爭土地並未與原告成立租賃關係或具其他合法使
      用權源，屬無權占有，原告自得請求被告給付相當於租金
      之土地使用補償金。本件原告參酌土地法第110條第1項前
      段、第2項及國有非公用不動產使用補償金計收基準表之
      規定，土地每年以當期土地申報地價總額乘以百分之五計
      收，故本件以系爭土地申報地價年息5 %計算補償金，爰
      依民法第179條之規定提起本件訴訟等語。
（五）並聲明：
　　1.被告張世政、張世勇、張政忠應共同給付原告新臺幣（下
      同）355,945元，及自民事擴張訴之聲明暨準備狀送達之
      翌日起至清償日止，按年息百分之5計算之利息。
　　2.被告張世勇應給付原告15,886元，及自民事擴張訴之聲明
      暨準備狀送達之翌日起至清償日止，按年息百分之5計算
      之利息。
二、被告則以：被告家族在系爭土地居住已久，於光復後土地總
    登記時，因先父不識字未辦理土地所有權登記，致該土地被
    視為無主土地而逕登記為國有土地。被告之前有向原告申講
    系爭土地，但部分土地原告不肯出售。610-1地號土地、609
    -1地號土地上之遮雨棚及工廠為被告張世勇搭建，門牌號碼
    彰化市○○路000巷00號之鐵皮工廠也是被告張世勇的。608地
    號土地上的水泥是被告父親鋪設，磚造平房是被告祖先留下
    來的，現由被告母親居住於此。就608地號土地被告請求之
    補償金應僅得自110年2月28日往前回溯5年，且該土地為供
    公眾通行，該部分之補償金應再降低，且系爭土地之補償金
    不得再計算利息等語置辯，並聲明：原告之訴駁回。　　
三、得心證之理由：
（一）原告主張被告3人無權占有使用原告管理之608地號土地如
      附圖編號B、Ｃ、D部分所示面積合計145.85平方公尺，609
      -2地號土地如附圖編號H、I部分所示面積合計7.94平方公
      尺；被告張世勇無權占用609-1號土地如附圖編號F部分 
      所示面積29.08平方公尺，610-1地號土地如附圖編號K部
      分所示面積8.11平方公尺，被告應分別給付使用補償金等
      情，業據其提出系爭土地登記第一類謄本、地籍圖、財政
      部國有財產署中區分署土地勘清查表、占用圖、國有非公
      用不動產使用補償收計基準表、現場照片等為證，並經本
      院至現場履勘，有勘驗筆錄、現場照片及附圖1份在卷可
      憑，且為被告所不爭執，此部分堪信為真實。
（二）原告主張被告應分別給付如原告訴之聲明所示之補償金金
      額，被告則以前詞置辯。經查：
　  1.按無法律上之原因而受利益，致他人受損害者，應返還其
      利益，民法第 179 條定有明文。而無權占有他人土地，
      可能獲得相當於租金之利益為社會通常之觀念，最高法院
      61年台上字第1695號判決意旨可資參照。被告就其無權占
      有使用系爭土地，應給付補金並不爭執，是被告無法律上
      原因受有占有使用系爭土地之利益，致原告受有不能占有
      使用收益之損害，原告自得依不當得利法則求為被告給付
      相當於租金之不當得利。
2.次按城市地方房屋之租金，以不超過土地及其建築物申報總價
      年息百分10為限，租用基地建築房屋亦準用之，土地法第
      97條第1項、第105條定有明文。所謂土地總價額，係以法
      定地價為準，土地法施行法第25條定有明文。而法定地價
      ，依土地法第148條規定，係土地所有人依該法規定所申
      報之地價。上開計收租金限制之規定，非不得據為計算本
      件相當租金利益之標準。惟其數額，仍須斟酌基地之位置
      ，工商業繁榮之程度，承租人利用基地之經濟價值及所受
      利益等項，以為決定（最高法院88年度台上字第1894號判
      決意旨參照）。本院審酌系爭土地係坐落彰化縣彰化市東
      芳段，並非位於都會區，附近生活機能普通，且不具繁榮
      商業活動，就如附圖編號B、H所示部分為水泥地，除被告
      使用外，亦開放供他人通行使用；附圖編號C、I所示部分
      為磚房及鐵皮棚架；附圖編號F、K所示部分為工廠等情，
      有國土測繪圖資服務雲查詢衛星影象圖、履勘筆錄及現場
      照片在卷可憑，堪認原告所主張依系爭土地申報地價年息
      5%計算相當於租金之不當得利，尚屬過高，且應以3%為可
      採。
（三）按租金之請求權因5年間不行使而消滅，既為民法第126條
      所明定，則凡無法律上之原因而獲得相當於租金之利益，
      致他人受損害時，如該他人之返還利益請求權已逾租金短
      期消滅時效之期間，債務人並為時效之抗辯者，其對於該
      相當於租金之利益，不得依不當得利之法則，請求返還，
      其請求權之時效期間，仍應依前開規定為5年（最高法院8
      5年台上字第711號、96年度台上字第2660號判決意旨參照
      ）。本件原告於108年11月12日聲請核發支付命令(見司促
      卷支付命令聲請狀上本院收件戳章)，此聲請依民法第129
      條第2項第1款之規定，與起訴有同一效力，且嗣後因被告
      合法異議，依民事訴訟法第519條第1項之規定，視為原告
      聲請支付命令時即已起訴，被告既已提出時效抗辯，揆諸
      上揭判決意旨，原告於起訴前5年即103年11月13日以前之
      相當於租金不當得利之請求權業已罹於5年消滅時效，從
      而，原告請求被告等人共同給付51,043元（計算式詳附表
      一之1、一之2），被告張世勇給付9,635元（計算式詳附
      表二之1、二之2），為有理由。逾此範圍之請求則無理由
      ，不能准許，應予駁回。
（四）末按給付無確定期限者，債務人於債權人得請求給付時，
      經其催告而未為給付，自受催告時起，負遲延責任。其經
      債權人起訴而送達訴狀，或依督促程序送達支付命令，或
      為其他相類之行為者，與催告有同一之效力；遲延之債務
      ，以支付金錢為標的者，債權人得請求依法定利率計算之
      遲延利息，但約定利率較高者，仍從其約定利率；應付利
      息之債務，其利率未經約定，亦無法律可據者，週年利率
      為百分之5，民法第229條第2項、第233條第1項、第203條
      分別定有明文。查本件原告對被告請求返還相當於租金之
      不當得利債權，核屬無確定期限之給付，既經原告申請支
      付命令而送達，被告迄未給付，當應負遲延責任，是原告
      就上揭所得請求之金額，請求自民事擴張訴之聲明暨準備
      狀送達之翌日即110年3月24日起至清償日止，按週年利率
      5%計算之利息，併應准許。至被告辯稱土地補償金不得再
      請求利息之部分，則未提出相關法律規定以實說，該土地
      補償金為相當於系爭土地租金之利益，並無不得請求利息
      之相關規定，故被告此部分之抗辯尚無可採。
四、綜上所述，原告依不當得利之法律關係，分別請求被告給付
    如主文第1項、第2項所示相當於租金之不當得利之金額，及
    民事擴張訴之聲明暨準備狀送達之翌日即110年3月24日起至
    清償日止，按週年利率5%計算之利息，為有理由，應予准許
    ，爰判決如主文第 1 項、第2項所示，逾此範圍之請求，則
    無理由，應予駁回。
五、本件事證已臻明確，兩造其餘攻擊防禦方法及證據，核與判
    決之結果不生影響，爰不一一論列，併此敘明。
六、本件原告勝訴部分係依民事訴訟法第427條第1項適用簡易訴
    訟程序所為被告敗訴之判決，應依職權宣告假執行，並依同
    法第392條第2項規定，依職權宣告被告如預供擔保，得免為
    假執行。
七、訴訟費用負擔之依據：民事訴訟法第 79 條。　　　　
中　　華　　民　　國　　110 　年　　4 　　月　　13　　日
                  臺灣彰化地方法院彰化簡易庭
                      法　官　　李欣恩
以上正本係照原本作成。　　　　　　　　　　　
如不服本判決，應於送達後20日內，向本院提出上訴狀並表明上
訴理由，如於本判決宣示後送達前提起上訴者，應於判決送達後
20日內補提上訴理由書（須附繕本）。　　　　　　　　　　
中　　華　　民　　國　　110 　年　　4 　　月　　13　　日
                      書記官    石坤弘

附表一之1
占用土地 占用面積(㎡) 申報地價(新臺幣/㎡) 本院認定之月補償金(新臺幣，以年息3%計算，小數點後四捨五入) 占用期間（經被告時效抗辯後之不當得利期間，民國） 本院認定之金額( 新臺幣，小數點以下四捨五入)  彰化縣○○市○○段000地號土地 146.05 2,100元 767元 103年11月13日至104年12月31日，13個月又18天 10,431元(計算式：767×13＋767×18/30＝10,431)    2,200元 803元 105年1月1日至106年12月31日，24個月 19,272元(計算式：803×24＝19,272)    2,200元 803元 107年1月1日至107年12月31日，12個月 19,272元(計算式：803×24＝19,272)      合計 48,975元  

附表一之2
占用土地 占用面積(㎡) 申報地價(新臺幣/㎡) 本院認定之月補償金(新臺幣，以年息3%計算，小數點後四捨五入) 占用期間（經被告時效抗辯後之不當得利期間，民國） 本院認定之金額( 新臺幣，小數點以下四捨五入)  彰化縣○○市○○段00000地號土地 7.94 2,200元 44元 106年4月1日至106年12月31日，9個月 396元(計算式：44×9＝396)    2,200元 44元 107年1月1日至110年2月28日，38個月 1,672元(計算式：44×38＝1,672)      合計 2,068元  

附表二之1
占用土地 占用面積(㎡) 申報地價(新臺幣/㎡) 本院認定之月補償金(新臺幣，以年息3%計算，小數點後四捨五入) 占用期間（經被告時效抗辯後之不當得利期間，民國） 本院認定之金額( 新臺幣，小數點以下四捨五入)  彰化縣○○市○○段00000地號土地 29.08 2,200元 160元 106年4月1日至106年12月31日，9個月 1,440元(計算式：160×9＝1,440)    2,200元 160元 107年1月1日至110年2月28日，38個月 6,080元(計算式：160×38＝6,080)      合計 7,520元  

附表二之2
占用土地 占用面積(㎡) 申報地價(新臺幣/㎡) 本院認定之月補償金(新臺幣，以年息3%計算，小數點後四捨五入) 占用期間（經被告時效抗辯後之不當得利期間，民國） 本院認定之金額( 新臺幣，小數點以下四捨五入)  彰化縣○○市○○段00000地號土地 8.11 2,200元 45元 106年4月1日至106年12月31日，9個月 405元(計算式：45×9＝405)    2,200元 45元 107年1月1日至110年2月28日，38個月 1,710元(計算式：45×38＝1,710)      合計 2,115元